【裁判字號】    89,上,1017
【裁判日期】    891211
【裁判案由】    損害賠償
【裁判全文】
台灣高等法院民事判決  八十九年度上字第一○一七號
    上  訴  人  乙○○
    被 上訴 人  甲○○
    訴訟代理人  張家琦律師
                林鳳秋律師
右當事人間損害賠償事件，上訴人對於中華民國八十九年五月五日臺灣士林地方法院
八十八年度訴字第一七六號第一審判決提起上訴，本院判決如左：
    主    文
上訴駁回。
第二審訴訟費用由上訴人負擔。
    事    實
甲、上訴人方面：
一、聲明：(一)原判決廢棄。(二)被上訴人應賠償上訴人新臺幣（下同）二百萬元。
二、陳述：除與原判決記載相同外，補稱略以：
  (一)上訴人於民國八十六年四月二十一日至榮民總醫院本是想找主治醫師即證人李鳳
    利，不料在進入第二門診大門時碰到被上訴人，被上訴人告知明天就可來住院，
    故上訴人沒有掛號看診，沒有去見李鳳利就回家，第二天就到榮總去住院。
  (二)被上訴人未於八十六年四月二十三日手術前說明病情、手術目的並得上訴人同意
    ，即暪著主治醫師李鳳利貿然開刀，且被上訴人一下手就割斷上訴人之視網膜，
    致上訴人手術後即全盲無光感，此由同年月二十四日，上訴人去找李鳳利醫師，
    李鳳利所稱「你的視網膜已經躺在眼底了」「眼睛最好不要開刀」「（視網膜）
    不能再生，就是在美國，也沒有辦法」等語，即可得知。
  (三)被上訴人及其訴訟代理人俱未於原法院八十九年四月二十一日言詞辯論期日到場
    ，法院竟遽為偏坦對造之判決。
  (四)李鳳利偽造上訴人之病歷記錄表及手術同意書，並懷疑其受甲○○脅迫作偽證。
  (五)行政院衛生署醫事審議委員會沒有徵詢被害人冤枉被害的真象，其鑑定結果顯不
    公平。
三、證據：除援用第一審所提證據外，補提戶籍謄本乙件、病歷記錄影本乙件為證。
乙、被上訴人方面：
一、聲明：上訴駁回。
二、陳述：除與原判決記載相同者，茲引用之外，補稱：
  (一)由病歷記錄上清楚可證上訴人于八十六年四月二十一日確有掛號看診。
  (二)被上訴人於本件手術前曾向上訴人說明病情及手術目的，並經上訴人同意後簽立
    手術同意書。
  (三)上訴人手術後並非立即全盲無光感。
  (四)依行政院衛生署醫事審議委員會鑑定結果亦認被上訴人之醫療過程中並無過失。
三、證據：除援用第一審所提證據外，補提病歷記錄、手術同意書等影本各乙件為證
    。
    理    由
一、上訴人起訴主張伊因八十六年三月十日受小孩持螺絲起子不慎碰及左眼左上角一
    下，致眼睛有點出血，一時看不見，遂於翌日前往台北榮民總醫院急診縫合並住
    院約二十日後出院，在家休養期間左眼已能感覺四周之光影，至同年四月二十一
    日再返榮民總醫院尋求後續之治療時，於第二門診大門，適遇被上訴人竟向伊稱
    明天即可住院，上訴人未究明原委即於翌日住院，詎被上訴人於四月廿三日即瞞
    著主治醫師李鳳利，且未取得上訴人之同意，冒然對上訴人之左眼施予手術，豈
    料手術後左眼變成全盲，較之原有光感之情形為差，顯然因被上訴人醫療上之疏
    失造成原告左眼視力完全喪失，為此，爰依侵權行為之法律關係請求被上訴人給
    付上訴人二百萬元。被上訴人則以上訴人當時急診結果，其左眼視力僅在二公分
    處看到手動，左眼眼臉瘀血、結膜下出血腫脹、角膜水腫、前房積血、曈孔變形
    擴大、無光反應、眼底因有嚴重玻璃體之出血，故無法看到視網膜詳細情況，急
    診醫師隨即安排緊急手術探查，發現左眼左上部距角膜邊緣一．五公分處有一公
    分大的鞏膜撕裂傷，經手術修補後，住院藥物治療。上訴人於三月廿二日出院時
    ，視力並無改善，診治之李鳳利醫師乃建議若在一個月後玻璃體血塊不吸收，再
    安排上訴人作玻璃體切除手術。四月二十一日上訴人回門診追蹤時，被上訴人發
    現上訴人眼底仍嚴重玻璃體出血、視力僅有光感，乃建議清除玻璃體血塊後看視
    網膜狀況，才能知道結果，經向上訴人說明病情及手術之內容，上訴人同意手術
    ，上訴人遂於四月廿二日再次住院，當時眼睛狀況為右眼一．二，左眼視力僅有
    光感，且左眼瞳孔擴大，無光反應，眼底有濃厚的玻璃體血塊，看不到視網膜詳
    細情況，四月廿三日進行手術時發現視網膜有纖維化，視神經蒼白萎縮，血管也
    已纖維化，且左眼視網膜動脈亦曾有阻塞過之跡象，手術雖進行順利，但術後翌
    日，上訴人左眼視力仍僅有光感，以上之情形被告均有向上訴人解釋清楚。其後
    上訴人於四月廿八日出院，並陸續於五月八日、五月十六日、八月八日、十月六
    日、十二月四日、八十七年四月八日、六月二日至門診追蹤治療，上訴人左眼係
    因創傷引起之視網膜剝離合併增生性玻璃體視網膜病變，視力喪失，並非被上訴
    人之手術所導致等語作為抗辯。
二、上訴人起訴主張因八十六年三月十日遭小孩持螺絲起子不慎碰及其左眼左上角，
    翌日前往台北榮民總醫院急診並接受縫合手術，嗣於同年四月廿二日再度住院，
    並於四月廿三日接受被上訴人施以手術，至今左眼喪失視力等事實，業據本院依
    聲請調閱其病歷屬實，復為被上訴人所不爭執，足信為真。
三、按侵權行為所發生之損害賠償請求權，以有故意或過失不法侵害他人權利為其成
    立要件，若其行為並無故意或故失，即無賠償之可言，此有最高法院五十四年台
    上字第一五二三號判例可參。經查，本件上訴人雖主張被上訴人未得其同意亦未
    告知手術目的即施予手術，卻將伊之視網膜割斷以致左眼失明云云，然其於八十
    六年四月二十二日猶簽立手術同意書，有該同意書附本院卷為憑，雖上訴人稱其
    未看內容就簽名，然據其自陳八十六年四月二十一日曾赴榮民總醫院，要找李鳳
    利沒找到，對造就要其動手術等語（本院八十九年十月四日準備程序筆錄），再
    參酌該次手術前上訴人曾同意接受麻醉，亦有醫院麻醉記錄、麻醉同意書可參（
    原審卷第三四頁、本院卷第一一四頁），衡情上訴人應已知悉並同意進行手術。
    上訴人雖復否認四月二十一日曾掛號看診，主張實際是三月十一日看診，四月二
    十一日的病歷是由三月十一日病歷偽造來的云云，此為被上訴人否認之，並解釋
    上訴人之八十八年四月二十一日病歷中，左方八十六年四月二十一日係記載病人
    就診時間，右邊係醫師記載病人病情，該日病歷右側首行英文意為「左眼球破裂
    ，已于八十六年三月十一日作過初步縫合」，並貼有上訴人之眼壓紀錄，經本院
    比對病歷原本，核與原審卷附病歷相符，且歷次門診記載格式均為左方蓋有門診
    日期章，右方為英文診斷或檢驗報告及醫師名字章，而有關上訴人於三月十一日
    急診及手術病歷則另有記錄在前（原審卷第二一至三０頁），足認上訴人於四月
    二十一日確有赴被上訴人之眼科門診，上訴人所稱偽造病歷一節，既無法舉證以
    實其說，自難採信。而上訴人掛號由被上訴人診治，被上訴人為其安排開刀，即
    無所謂暪著李鳳利情事可言。其次，上訴人指稱李鳳利醫師於被上訴人施予手術
    後之翌日，看其左眼並作超音波檢查後，稱「視網膜已經躺在眼底了，眼睛最好
    不要開刀」，顯見被上訴人誤開刀將其視網膜割斷致其失明云云，但據病歷，上
    訴人並無於開刀翌日即四月二十四日由李鳳利醫師看診之記錄，且證人李鳳利於
    原審結證稱「三月十一日他眼被小孩刺傷，他來急診時已下班是住院總醫師為他
    做眼球縫合手術，當時他視力很差：：他是住院在我病人床位，第二天我也有去
    看他，他眼角膜水腫出水，前方眼球內出水情形嚴重，是適合作眼球初步縫合手
    術，住院約一星期多後無細菌感染，我就告訴他可先出院，待眼球出血等一個月
    後再作眼球內之手術，之後我對此病人即無印象」、「他二度手術後有來看過我
    的門診，我告訴他他的眼睛已無法醫治沒有告訴他被上訴人無必要開這個刀，我
    是個專業的人，不可能說那麼不專業的話，視網膜本即在眼睛最底層，何來躺在
    眼底？第一次手術過後，我就有告訴他需動第二次手術，但不表示第二次手術一
    定會令他復原，他當時受傷是被尖銳物品刺到眼球傷到鞏膜破裂」、「第一次開
    刀前還有光感（指上訴人左眼），八十六年五月八日及五月十六日檢查結果還有
    光感，眼前二十公分對手影還有感覺，五月八日是顏敏芳大夫看診的，十六日是
    我看的診，八日、十六日兩次看診的情形可證，病人情形並無惡化，十月六日及
    十二月四日他來看藥（應為「拿藥」之誤），八十七年六月二日來亦是拿藥，最
    近一次是八十八年一月十八日看診，他已完全無光感」、「因受傷後有可能導致
    此後遺症，使視力漸漸衰退」等語（見原審八十八年四月廿三日筆錄），足證上
    訴人在術後左眼視力仍有光感，其全盲乃漸進而成。上訴人既未能提出其他證據
    足以證明李鳳利真有告知「視網膜已經躺在眼底了，眼睛最好不要開刀」等語，
    或李鳳利因受脅迫而作偽證情事，自難以此推認被上訴人動手術為不必要且操作
    有疏失。又原審檢送上訴人於榮民總醫院之醫療記錄、上訴人所提訴訟書狀及歷
    次言詞辯論筆錄委請行政院衛生署醫事審議委員會鑑定，結果認為「本案為眼球
    穿孔傷之病患，除眼臉及結膜之裂傷外，更造成鞏膜裂傷並深及脈絡膜，亦有嚴
    重之玻璃體出血，病患經初級縫合之後，觀察一個月，玻璃體出血並未消散，故
    予以施行玻璃體切除手術，術後則產生增殖性玻璃體視網膜病變，引起視網膜剝
    離。增殖性玻璃體視網膜病變，常發生於眼球穿孔傷之後，因為纖維細胞之增殖
    ，導致引起視網膜剝離。估計約10─30%之眼球穿孔傷，會產生增殖性玻璃體視
    網膜病變，此症一般預後不佳，雖然經手術可將視網膜復位，但視力之恢復有限
    。故醫師甲○○於乙○○之醫療過程，並未發現有疏失之處」，此有行政院衛生
    署八十九年三月三日衛署醫字第八九○○九二三三號函附編號八八二五三號之醫
    事審議委員會鑑定書一件附卷可據（原審卷第八七頁），亦證被上訴人醫治上訴
    人左眼之醫療過程中並無過失。又醫療鑑定非必當事人到場陳述，原審既已將病
    歷及訴訟資料提供鑑定機構審閱，已能瞭解當事人爭執之處，上訴人未具體指摘
    上述鑑定報告有何不當，徒以鑑定機構沒有徵詢被害人冤枉被害的真象，未認定
    被上訴人有過失，主張鑑定結果不實在，自不足採。準此，上訴人主張被上訴人
    因過失侵害其權利，即屬乏據。
四、從而，上訴人依據侵權行為損害賠償之法律關係，請求被上訴人給付二百萬元，
    於法尚有未合，不能准許。原審為上訴人敗訴之判決，並無不合。上訴意旨指摘
    原判決不當，求予廢棄改判，為無理由，應予駁回。
五、本件事證已臻明確，兩造其餘攻擊防禦方法，於判決結果不生影響，毋庸一一論
    述。
六、據上論結，本件上訴為無理由，依民事訴訟法第四百四十九條第一項、第七十八
    條，判決如主文。
中      華      民      國     八十九     年     十二     月    十一    日
                               民事第七庭
                                   審判長法  官  張  耀  彩
                                         法  官  侯  東  昇
                                         法  官  陳  玉  完
右正本係照原本作成。
如不服本判決，應於收受送達後二十日內向本院提出上訴書狀，其未表明上訴理由者
，應於提出上訴後二十日內向本院補提理由書狀（均須按他造當事人之人數附繕本）
上訴時應提出委任律師或具有律師資格之人之委任狀；委任有律師資格者，另應附具
律師及格證書及釋明委任人與受任人有民事訴訟法第四百六十六條之一第一項但書或
第二項（詳附註）所定關係之釋明文書影本。
中      華      民      國     八十九     年     十二     月    十二    日
                                         書記官  徐  惠  莉
附註：
民事訴訟法第四百六十六條之一（第一項、第二項）：
對於第二審判決上訴，上訴人應委任律師為訴訟代理人。但上訴人或其法定代理人具
有律師資格者，不在此限。
上訴人之配偶、三親等內之血親、二親等內之姻親，或上訴人為法人、中央或地方機
關時，其所屬專任人員具有律師資格並經法院認為適當者，亦得為第三審訴訟代理人
。


司法院資訊處製作；財團法人民間司法改革基金會備份。
